【裁判字號】    97,訴,182
【裁判日期】    971231
【裁判案由】    分割共有物
【裁判全文】
臺灣宜蘭地方法院民事判決               97年度訴字第182號
原      告  己○○○
訴訟代理人  庚○○
原      告  丙○○○
訴訟代理人  丁○○
原      告  乙○○
兼  共  同
訴訟代理人  甲○○
被      告  戊○○
上列當事人間分割共有物事件，於民國97年12月18日經言詞辯論
終結，本院判決如下：
    主  文
兩造共有坐落宜蘭縣蘇澳鎮段二九○地號土地，分割為如附圖一
所示，編號A、面積六點三五平方公尺，分歸被告所有；編號B、
面積二十五點四○平方公尺，分歸原告甲○○、己○○○、丙○○○、乙○○所有，並依各四分之一比例保持共有。
兩造共有坐落宜蘭縣蘇澳鎮段二九二地號土地，分割為如附圖一
所示，編號C、面積六十五點五五平方公尺，分歸被告所有；編
號D、面積二六二點二二平方公尺，分歸原告甲○○、己○○○
、丙○○○、乙○○所有，並依各四分之一比例保持共有。
訴訟費用新臺幣參萬零貳佰玖拾壹元，由原告己○○○、丙○○○、乙○○、甲○○及被告各負擔五分之一。
    事實及理由
壹、程序方面：按訴訟繫屬中為訴訟標的之法律關係，雖移轉於
    第三人，於訴訟無影響。但第三人如經兩造同意，得聲請代
    當事人承當訴訟，民事訴訟法第254條第1項定有明文。又上
    開但書情形，僅他造不同意者，移轉之當事人或第三人得聲
    請法院以裁定許第三人承當訴訟，同法條第2項亦有明文。
    本件原告起訴後，被告林鴻堯於民國97年6月26日就其所共
    有坐落宜蘭縣蘇澳鎮段290、292地號土地（下分稱系爭290
    、292地號土地），權利範圍各為1/5贈與被告戊○○，於同
    年7月3日辦理所有權移轉登記，有土地登記謄本在卷可稽（
    詳本院卷第27、28頁）。又原告同意被告戊○○承當訴訟（
    詳本院卷第52頁），應予准許。
貳、實體方面：
一、原告起訴主張：兩造共有系爭290、292地號土地、面積分別
    為31.75平方公尺、327.77平方公尺，原告己○○○、丙○○○、乙○○、甲○○與被告之應有部分均為1/5。又上開
    2筆土地並無不能分割之情形，且無不分割之特約，而兩造
    對於分割方法迄未能達成協議，爰依民法第824條第2項之規
    定，請求判決分割。而原告4人分割後仍願維持共有，並聲
    明如主文第1、2項所示。
二、被告則以：系爭292地號土地係都市計畫所畫定公告之計畫
    道路，係屬都市計畫指定之公共設施保留地，依都市計畫法
    第51條所規定，都市計畫指定之公共設施保留地，不得為妨
    害其指定目的之使用。本件共有土地，其使用目的既為通行
    使用，其是否為民法第823條第1項但書所指，不無疑義。又
    共有道路，除請求分割之共有人願就其分得部分土地為他共
    有人設定地役權外，原則上不得分割。再民法第823條第1項
    前段規定之立法意旨，在消滅物之共有狀態，以增進經濟效
    益，惟該宗道路地目前之共有關係，並無影響系爭292地號
    土地之現況及未來使用，是原告主張之分割對未來及目前土
    地利用皆無實益，反將招致未來道路通行權益糾紛之虞故原
    告提起本訴，有權利濫用之嫌，其分割之請求顯無理由。另
    系爭290地號土地縱為分割，依原告之分割方法，將致被告
    所分得之部分成為無臨接道路之袋地，而原告分得之部分，
    亦造成畸零地問題，且對於土地之合理利用亦屬負面效益，
    故請求分割亦無理由。而系爭292地號土地如予分割，將造
    成更嚴重之袋地問題，另系爭290地號土地，如採現物分割
    ，被告所分得之土地僅有6平方尺，根本無法利用，故請求
    將系爭2筆土地予以變價分割等語置辯，並聲明：原告之訴
    駁回。
三、本院之判斷：
（一）按各共有人，得隨時請求分割共有物。但因物之使用目的
      不能分割或契約訂有不分割之期限者，不在此限，民法第
      823條第1項定有明文。原告與被告共有系爭土地，應有部
      分各1/5，有土地登記第二類謄本在卷可稽（詳97年度羅
      調字第18號卷第6-9頁、本審卷第27、28頁）。依其使用
      目的，並無不能分割之情事，兩造間亦未訂有不分割之特
      約，而於辯論終結前，兩造仍無法就分割方法為協議，核
      與民法第823條第1項規定相符，是原告請求分割上開共有
      物，應予准許。
（二）按裁判分割共有物訴訟，為形式之形成訴訟，其事件本質
      為非訟事件，故法院定共有物之分割方法，雖應斟酌當事
      人之聲明、共有物之性質、經濟效用及全體共有人之利益
      等公平合理之分配之，然不受當事人聲明之拘束，且各共
      有人在分割前之使用狀況或分管約定，法院固不受其拘束
      ，惟仍應加以合情考量。又按分割共有物，以消滅共有關
      係為目的。法院裁判分割共有土地時，除因該土地內部分
      土地之使用目的不能分割（如為道路）或部分共有人仍願
      維持其共有關係，應就該部分土地不予分割或准該部分共
      有人成立新共有關係外，應將土地分配於各共有人單獨所
      有，最高法院69年台上字第1831號判例可資參照。本件原
      告表示就系爭2筆土地分割後，均仍願維持共有（詳本審
      卷第3頁反面），自應將分割後土地分配為原告保持共有
      。
（三）經查系爭2筆土地上，目前除如附圖二所示系爭292地號土
      地上編號B部分，面積33.45平方公尺現為空地外，均由原
      告甲○○種植筊白筍，其四週情形如下：1、南邊同段286
      、288地號土地，地目水，係由財政部國有財產局管理，
      有土地登記第二類謄本可查（詳本院卷第21、22頁），該
      土地之南，現由瓏山林公司興建大飯店。2、東鄰同段412
      、317、318、318之1地號土地。其中412地號土地為原告
      甲○○與訴外人王正吉共有，有土地登記第二類謄本可按
      （詳本院卷第64頁）；317地號土地為原告甲○○所有（
      詳本院卷第65頁之土地登記第二類謄本），現為空地；
      318、318之1地號土地為訴外人林鴻堯所有（詳97年度羅
      調字第18號卷第12、11頁之土地登記第二類謄本）。3、
      西鄰同段293、291地號土地，亦為林鴻堯所有（該291地
      號土地部分，並詳97年度羅調字第18號卷第10頁之土地登
      記第二類謄本），現為空地。4、系爭2筆土地目前均由水
      利地對外通行，實際上並無道路可對外通行，有勘驗筆錄
      （本院卷第14、15頁）、照片8張（詳本院卷第16-20頁）
      存卷可按。
（四）原告請求原物分配，被告則主張予以變賣，茲就兩造主張
      ，分述如下：
   1、按定共有物分割之方法，固可由法院自由裁量，但亦須以
      其方法適當者為限。又依民法第824條第1項、第3項規定
      為裁判分割共有物之方法有三：（1）以原物分配於各共
      有人。（2）變賣共有物以價金分配於各共有人。（3）以
      原物為分配時，如共有人中，有不能按其應有部分受分配
      者，得以價金補償之。是法院為裁判分割時，需衡酌共有
      物之性質、價格、經濟效用及公共利益、全體或多數共有
      人利益等因素，並兼顧公平之原則。若原則上認原物分配
      對全體或多數共有人有利，須先就原物分配，必於原物分
      配有困難者始予變賣，以價金分配於各共有人，且就原物
      分配時，如共有人中有不能按其應有部分受分配者，亦得
      以金錢補償之，並非定出於變賣之一途，最高法院94年度
      台上字第1768號判決可資參照。查系爭2筆土地除系爭292
      地號土地上有面積33.45平方公尺土地為空地外，餘現均
      由原告甲○○種植筊白筍，業如前述。而依原告所提出如
      附圖一之分割方法，可使原告取得之如附圖一所示編號B
      、D部分相鄰，在系爭292地號土地為徵收作道路使用前，
      得與系爭290地號土地合併使用，以發揮土地之經濟效用
      。至被告分得如附圖一所示編號A、C部分，雖不相鄰，惟
      查編號A、C部分，分別與鄰地同段291地號土地及318、31
      8之1地號土地相鄰。而該3筆土地係系爭2筆土地之前所有
      人林鴻堯所有，被告主張予將系爭2筆土地予以變賣，足
      證被告對系爭2筆土地並無使用計畫。而系爭2筆土地如依
      被告主張予以變賣分配，則系爭292地號土地將因編定為
      計畫道路；另系爭290地號土地面積僅31.75平方公尺，且
      呈三角形，不夠方正，故二筆土地一般人不願購買，可能
      之購買人僅有在旁興建旅館之瓏山林公司，或為該土地旁
      之所有權人即瓏山林負責人林鴻堯，且變賣之價格可能為
      等於或小於政府徵收價格。此乃因原告非有如大公司或大
      公司負責人之資力而無法購得，則變賣後原告可分得者，
      僅可能為等於或小於政府徵收之價額而已。如此雖使原告
      於變賣時即可取得買賣價金之分配，但仍不若依舊由原告
      為從來之使用，俟政府徵收時，還可取得徵收之價金，對
      原告較為有利。而被告既係受贈取得，對伊損害亦不大，
      故本院認原告之分割方法為可採。
   2、再按民法第823條第1項但書所謂因物之使用目的不能分割
      ，係指該共有物現在依其使用目的不能分割者而言，如共
      同界牆、界標等。又雖經編為某種使用之土地，於其所定
      之使用期限前，仍得為從來之使用（土地法第83條）。則
      倘現在尚無不能分割之情形，縱將來有可能依其使用目的
      不能分割情事，亦無礙於共有人之分割請求權，臺灣高等
      法院暨所屬法院71年度法律座談會民事類第12號亦同此見
      解。且「依都市計畫法第四十二條、第五十條、第五十一
      條之規定，道路預定地屬於公共設施用地。於一定期限內
      以徵收等方式取得之，逾期即視為撤銷，且於未取得前，
      所有權人仍得繼續為原來之使用或改為妨礙指定目的較輕
      之使用，並得申請為臨時建築使用。故經都市○○○○○
      道路預定地而尚未闢為道路之共有土地，其共有人非不能
      訴請分割。」（最高法院75年3月11日75年度第5次民事庭
      會議決議 (三)參照）。執此以觀，系爭292地號土地縱現
      經編定為計畫道路，惟仍與民法第823條第1項但書所規定
      「因物之使用目的不能分割」之情形有別，被告主張此部
      分土地不能分割云云，自非有據。
   3、被告辯稱：另系爭290地號土地縱為分割，依原告之分割
      方法，將致被告所分得之部分為無臨接道路之袋地，而原
      告分得之部分，亦造成畸零地問題云云，惟查系爭290地
      號土地目前狀況即為袋地，而依原告之分割方法，原告可
      將系爭2筆土地合併使用，發揮土地之經濟效益，故被告
      此部分所辯，亦無理由。
四、綜上所述，本院認以原告主張將系爭土地予以原物分割，分
    割方法則如附圖一所示之分割方法為可採，即兩造共有系爭
    290地號土地，分割為如附圖一所示，編號A、面積6.35平方
    公尺，分歸被告所有；編號B、面積25.40平方公尺，分歸原
    告所有，並依各1/4比例保持共有。兩造共有292地號土地，
    分割為如附圖一所示，編號C、面積65.55平方公尺，分歸被
    告所有；編號D、面積262.22平方公尺，分歸原告所有，並
    依各1/4比例保持共有。
五、又分割共有物之訴，具非訟事件之性質，此類事件雖以民事
    訴訟方式處理，惟實質上並無所謂何造勝訴敗訴之問題，若
    將訴訟費用完全命形式上敗訴之當事人負擔，有欠公允（民
    事訴訟法第80條之1立法理由參照）。是本院認本件之訴訟
    費用30,291元（即裁判費24,661元及測量費5,630元）應由
    兩造依其原應有部分即原告己○○○、丙○○○、乙○○、
    甲○○及被告各負擔1/5分擔較為公允，爰諭知如主文第3項
    所示。
六、又本件待證事實已臻明瞭，兩造其餘攻擊防禦方法及舉證，
    對判決之結果已不生影響，爰不一一詳為審酌，併此敘明。
七、訴訟費用裁判之依據：民事訴訟法第80條之1。
中    華    民    國    97    年    12    月    31    日
                  民事庭  法  官  張育彰
以上正本係照原本作成。
如對本判決上訴須於判決送達後20日內向本院提出上訴狀（須附
繕本）。
中    華    民    國    97    年    12    月    31    日
                          書記官  藍友隆


司法院資訊處製作；財團法人民間司法改革基金會備份。
